高雄高等行政法院判決　　　　　　　　　　　　　　　九十二年度訴字第九一０號
　　　　　　　　　　　　　　　.
　　原　　　告　甲○○
　　被　　　告　雲林縣政府
　　代　表　人　乙○○縣長
　　訴訟代理人　辰○○
　　　　　　　　巳○○
　　　　　　　　卯○○
右當事人間因眷舍事件，原告不服行政院人事行政局中華民國九十二年七月十一日局
企字第０九二００五四五五四號訴願決定，提起行政訴訟。本院判決如左︰
　　主  文
訴願決定及原處分均撤銷。
被告對於原告中華民國九十一年九月（未載日期）申復書之申請，應依本判決之法律
見解另為處分。
原告其餘之訴駁回。
訴訟費用由被告負擔。
　　事  實
甲、事實概要：
    緣原告為雲林縣斗南鎮斗南國民小學（下稱斗南國小）退休教師，於任職時獲配
    斗南國小管理之雲林縣斗南鎮○○路一四七號國有眷舍居住。斗南國小於民國（
    下同）八十五年間，依「中央各級機關國有眷舍房地處理辦法」開始處理經管眷
    舍房地騰空標售及給予一次補助費等事宜，至九十年十二月二十五日將審查符合
    前開辦法第三條規定合法現住人並自行遷出者，作成報告表函報被告請依同辦法
    第七條規定按核定騰空標售時之貸款標準給予一次補助費。嗣經被告以九十一年
    五月一日九一府行庶字第九一一００００二九三號函同意斗南國小函報事項並請
    就函報符合規定者填寫具結書、收據、印領清冊後，逕送被告辦理核發補助費。
    斗南國小乃於九十一年五月十七日以九一雲斗南國小總字第七二二號函將上述被
    告函文意旨轉知原告。原告知悉其未被列入被告補助對象後，遂於九十一年九月
    提出申復書，以其係符合上開合法現住人身分為由，請求被告一次發給原告宿舍
    遷讓補助費新台幣（下同）一百八十萬元。經被告著由斗南國小表示意見，該校
    以原告不具「合法現住人」之資格函復被告，被告復於九十一年十一月一日召開
    雲林縣九十一年度第一次公教人員輔建住宅暨福利互助委員會（下稱住福會）會
    議將該處理意見列入會議提案之一，經會議決議同斗南國小處理意見，認原告不
    具「合法現住人」之資格後，乃以九十一年十一月二十二日九一府人給字第九一
    一二００四九九七號函檢送住福會會議決議，否准原告一次發給宿舍遷讓補助費
    之請求。原告不服，提起訴願，遭決定駁回；遂提起本件行政訴訟。
乙、兩造聲明：
一、原告聲明求為判決：
（一）訴願決定及原處分均撤銷。
（二）被告應依原告九十一年九月申復書之申請，作成一次給付原告眷舍騰空遷出補
      償費新台幣一百八十萬元之行政處分。
二、被告聲明求為判決：
（一）原告之訴駁回。
（二）訴訟費用由原告負擔。
丙、兩造爭點：
壹、原告起訴意旨略謂：
一、原告原為斗南國小教師兼教務主任，於五十年五月一日配住該校位於雲林縣斗南
    鎮○○路一四七號眷屬宿舍居住，並無訂立任何契約至今。被告於八十五年間，
    基於財政上之需要，有意依「中央各機關學校國有眷舍房地處理辦法」規定，以
    「騰空標售」方式處理斗南國小縣有宿舍土地以充裕縣庫。斗南國小於八十六年
    一月三日召集十戶宿舍現住戶舉行宿舍改建座談會，達成對願意辦理騰空標售之
    眷舍現住戶，依騰空標售時之貸款標準，給予一次補助費之決議，並由現住戶簽
    立能立即騰空眷舍之制式具結書，交由斗南國小轉呈被告執行。嗣後斗南國小於
    八十六年十一月二十四日以雲斗南國小總字第三０二五號函略以：本校宿舍屬危
    險建物，應依規定報廢拆除，請各現住戶員工同仁能設法自行遷出，以策安全。
    惟被告一再延宕，該次騰空標售未見執行。迨九十年底，被告又積極執行，負責
    宿舍管理之斗南國小誤判認為原告沒有居住之事實，並呈報予被告，被告依據斗
    南國小於九十年十二月二十五日以九０雲斗南國小總字第二一七六號函及其所附
    之「斗南國小管理縣有眷舍報告書」，並派員於九十一年一月二十四日上午會勘
    ，因原告未受合法通知而未在現場，其後，被告即以九十一年五月一日九一府行
    庶字第九一一００００二九三號函核定該校配住戶十戶中，僅有退休教師林金俊
    配偶林蔡花、退休工友方貫山二人符合「中央各機關學校國有眷舍房地處理辦法
    」第三條所稱合法現住人條件，得於自行遷出時，按核定騰空標售時之貸款標準
    給予一次補助費。該二戶配住戶其後亦分別領取補助費一百八十萬元、一百五十
    萬元，以致其餘八戶配住戶（包括原告在內），均未能領取一次補助費。原告於
    九十一年九月間對前揭被告函件提出申復書，請求被告發給一次搬遷補償費，經
    斗南國小提出處理意見仍表示「申復人（指原告）仍不具合法現住人之資格」，
    被告遂將本案列為雲林縣九十一年度第一次住福會會議之提案，該會議仍認為原
    告不具「合法現住人」之資格，申復應予駁回，被告乃以九十一年十一月二十二
    日九一府人給字第九一一二００四九九七號函，否准原告所為發給一次補助費之
    申請。
二、被告及斗南國小勘驗宿舍之程序違法：
（一）按行政程序法第四十二條第二項規定：「勘驗時應通知當事人到場。但不能通
      知者，不在此限」。被告於九十一年一月二十四日派員會同斗南國小人員前往
      系爭宿舍勘驗原告及訴外人林蔡花等十戶眷舍。然其會同勘驗前，並未依法踐
      行通知原告到場，為被告所不爭執，足見其程序明顯違法。
（二）又行政程序法第四十二條第二項但書所謂之「不能通知者」，係指有事實上困
      難不能通知當事人之情形為限，例如當事人所在不明、當事人出國而依當時有
      急需勘驗之必要，致勘驗通知無法以書面或言詞送達當事人等情形為限，若無
      上述例示之事實上困難等情形存在，行政機關不能抱著「突襲檢查」之心態，
      自行恣意決定何者個案應通知或無需通知，此從法條上係規定「不能」而非「
      不宜」，即可推知。亦即，行政機關在勘驗時，原則上均須通知當事人到場，
      以便讓當事人能暸解勘驗過程並陳述意見，僅在有事實上不能之情形時，例外
      依但書之規定為之，此種原則與例外之關係，應為行政機關行勘驗程序時所遵
      守，不能依其行事上之便宜，任意曲解。申言之，該條但書之情形，不能由行
      政機關自行決定何者個案應通知或無需通知，否則行政程序法第四十二條第二
      項前段之規定，將形同具文。本件被告於九十一年一月二十四日上午勘驗系爭
      宿舍，此項勘驗程序對原告之權利保障而言，至為重要，但被告無正當理由而
      未通知原告，致原告之權利受損，程序上即有瑕疵，也減損原告對行政機關行
      政作為之信賴。被告空言此為事實上之查證，但仍未說明其有何事實上不能通
      知之情形，亦可證明被告仍存有便宜行事之心態，任意曲解上開法律規定。
（三）另被告認為：系爭宿舍之管理機關斗南國小自八十八年起要求原告提供戶籍資
      料及水電收據，以作為其認定原告是否為合法現住人之依據，是以原告應早知
      雲林縣政府正在進行合法現住人之認定云。惟按行政程序法第四十二條之勘驗
      ，係指行政機關為暸解事實之真相，指定特定之期日進行勘驗，而該勘驗期日
      在無事實上不能通知之情形，應通知當事人到場，此從刑事訴訟法第二百十二
      條以下之勘驗節及民事訴訟法第三百六十四條以下之勘驗節之規定可知，其均
      係指特定期日之勘驗，從未有指期間經過數年之久，仍可稱之為勘驗之情形。
      依被告所述，斗南國小自八十八年起即有通知原告要繳交相關資料，但至九十
      一年一月二十四日始至系爭宿舍勘驗，期間長達有三年之久，此顯與前述之勘
      驗概念相違，況斗南國小之通知係要求原告繳交戶籍資料及水電收據，亦與九
      十一年一月二十四日該次之勘驗程序無關，被告以斗南國小有通知繳交上開資
      料，即認原告應有心理準備，在該三年期間應時時刻刻等待被告至系爭宿舍勘
      驗，顯然是強人所難，亦誤解上開法律規定。
（四）再者，被告勘驗之過程亦不符合一般勘驗程序應具備之要件。查系爭宿舍建地
      面積有一百坪，而建於日據時代之房屋約有三十坪，從系爭宿舍圍牆至日據時
      代之房屋間，設有兩道門禁，中間有一庭院，若光從圍牆外或者透由信箱孔探
      看、拍照，即可認從此片面之景觀推定屋內沒有居住之事實，顯屬推測。然被
      告及斗南國小於九十一年一月二十四日勘驗時，既未先通知原告，自無法進入
      屋內實地查看原告是否有實際居住之事實，而勘驗過程僅有在圍牆外拍照留證
      ，或從信箱口觀看，未作成會勘紀錄一節，業據證人寅○○即雲林縣政府承辯
      人員證稱無訛，並經證人陳勝助即斗南國小庶務組長於九十三年一月九日鈞院
      勘驗系爭宿舍時證述明確，足徵被告於九十一年一月二十四日之勘驗過程顯然
      過於草率，且僅拍攝庭院片面一角情形，其餘過程均付之闕如，被告之勘驗情
      形顯不符一般勘驗程序之要求，自難據為原告是否有居住事實之不利認定。
（五）又行政程序法上所謂之當事人係指：(1)申請人及申請之相對人。(2)行政機關所
      為行政處分之相對人。(3)與行政機關締結行政契約之相對人。(4)行政機關實施
      行政指導之相對人。(5)對行政機關陳情之人。(6)其他依本法規定參加行政程序
      之人。被告於九十一年一月二十四日上午會勘原告配住之宿舍，並依勘驗結果
      做出雲林縣政府九十一年十一月二十二日九一府人給字第九一一二００四九九
      七號函之行政處分，以原告為行政處分之相對人。原告亦在審議期間多次提出
      陳情，是以原告亦為陳請人。依行政程序法第二十條之規定，原告自屬行政程
      序法規定之「當事人」無疑。斗南國小乃被告教育局之下屬單位，受命於被告
      ，與被告係處於相同之立場，並無利害關係，怎可以稱之為當事人？是被告以
      勘驗程序之當事人為斗南國小而非原告，顯係曲解法條規定所為之拗辯。
三、按行政程序法第三十六條規定：「行政機關應依職權調查證據，不受當事人主張
    之拘束，對當事人有利及不利事項，一律注意」。經查，斗南國小於九十年十二
    月十七日函報被告之「雲林縣斗南國民小學縣有眷舍報告表」第三項關於「有居
    住之事實」欄，陳報為「否」，然斗南國小從未提出證據證明原告未有居住之事
    實，其憑空誣指，實與事實有違，爰析敘如下：
（一）斗南國小從未依「事務管理規則」第五編財產管理第一百零九條、第一百十五
      條及第二百六十條之規定辦理定期盤查，且被告於訴訟期間亦均未能提出盤查
      （點）紀錄，如何能認定原告無居住於系爭宿舍。又約自八十七年間以後，斗
      南國小總務人員從未到過原告之系爭宿舍屋內調查實際使用狀況，此有斗南國
      小宿舍騰空標售處理過程表可證。又在「對甲○○『申復書』宿舍經管機關『
      斗南國小』處理意見表」第二大點第２項末段，已記載「申復人（指原告）有
      部分時段雇工整理前庭花木‧‧‧」等語，是茍原告無居住系爭宿舍，何需雇
      工整理前庭花木，其理不辯自明。況依被告函覆之「眷舍騰空標售計畫清冊」
      及「現住戶週遭景觀照片二幀」，其中一張照片係影印自八十九年八月二十一
      日八九雲斗南國小總字第一三六０號函之附件，依該張照片所示，可清晰看到
      系爭宿舍庭院之花木完整，生長狀況良好，庭院整潔，顯然是有人居住而經常
      打掃。另一張照片影印自九十年八月十六日九十雲斗南國小總字第一二一０號
      函之附件，該張照片僅拍攝系爭宿舍之外觀，並未拍攝系爭宿舍之庭院景觀，
      但從該照片可見及樹木生長茂盛，但並無花木雜亂、枯萎之現象即明。
（二）原告之配偶洪秀璧因右橈骨及尺骨近端粉碎性骨折，於九十年六月三日至台北
      市國泰綜合醫院接受開放性整復內固定手術，於九十年六月十八日再作整復及
      修骨手術，於九十一年一月四日再手術拔除鋼釘，在該段時間，原告雖仍時常
      返回系爭宿舍，但因配偶長年為骨折所苦，亦無心整理庭院，因而雜草叢生，
      但屋內床、櫃各種生活起居設備、衛浴、水電均齊全。故縱被告曾於九十一年
      一月二十四日派員勘驗系爭宿舍，並稱：「庭院雜草叢生」云云，然此係因原
      告為照顧配偶長時間往返台北、雲林所致，並不能因此證明原告無居住系爭宿
      舍之事實甚明。
（三）民法第二十條第一項規定：「依一定之事實，足認以久住之意思，住於一定地
      域者，即為認定設定其住所於該地。」此為我國現行法律體系中對住所之重要
      規定。該條係兼採主觀主義及客觀主義，亦即必須有久住之意思及居住之事實
      ，而「中央機關學校國有眷舍房地處理辦法」第三條之「有居住之事實」即指
      後者。而所謂居住之事實並非以毫無間斷，從未離開為必要，因出國旅遊、出
      海捕魚、在外就業、在營服役而暫時離開者，仍不失為以該處為住所，又如在
      監獄服刑或在醫院治療，因無久住之意思，亦不能認為設定住所於監獄或醫院
      ，而須以其有設定住所之地為住所（見施啟揚著，民法總則第一０六頁；王澤
      鑑著，民法總則第九八至一０三頁）。又改制前行政法院即現之最高行政法院
      於六十四年判字第六四三號、第六四四號判決，對於在國內僅申報流動戶口者
      ，認為係在中華民國境內「居住」，是其亦認為居住之事實，並不以毫無間斷
      ，從未離開為必要。原告自七十六年九月退休後，專心研究書藝，在國內外舉
      行書法個展十餘次，因需外出處理展覽事務，故常有一段時間，無法居住於系
      爭宿舍。再者，原告之配偶洪秀璧於九十年六月三日至九十一年六月六日間因
      右橈骨及尺骨近端粉碎性骨折，至台北市國泰綜合醫院接受手術治療，原告經
      常往返於雲林及臺北之間，有短暫時間未居住在系爭宿舍。雖然如此，然依上
      開說明，原告仍有以系爭宿舍為住所，並繼續居住之意思及事實，是自不得以
      九十一年一月二十四日上午勘驗時原告未在場，即任意推測原告未居住在系爭
      宿舍。
四、本案之爭點為原告是否「有居住之事實」。從下列證據可以證明原告確有居住之
    事實：
（一）戶籍謄本、用電繳費證明、用水繳費證明、系爭宿舍內外部景觀暨房屋設備現
      場照片，可資佐證。
（二）木匠丙○○曾於七十九年間，為系爭宿舍抽換樑柱、天花板、地板、門窗，業
      據證人丙○○證述詳實，並有其出具之證明書一份在卷可憑。
（三）原告自八十五年間起迄今，於外出開書畫展時，確實委託證人丁○○整理系爭
      宿舍及庭院之盆藝，原告確實有居住在系爭宿舍，九十年間因證人丁○○北上
      台北照顧其受傷胞弟，庭院花木才枯死一節，亦據證人丁○○證述屬實，並有
      證人丁○○出具之證明書及庭提之診斷證明書各一份可證。
（四）原告自七十六年八月十七日起至八十二年十二月二十日止，雖應弘運彩色印刷
      製版有限公司業務之需要，將戶籍遷往台北市○○區○○街二一五巷三二號，
      然事實上，原告並未搬遷至上址居住，原告仍與其配偶居住於系爭宿舍內，戶
      長仍為配偶洪秀壁；又原告配偶於九十年六月間在國泰醫院住院，原告並不喜
      歡台北之氣候，平常大概都住二、三天之事實，亦據戊○○、己○○證述明確
      ，並有弘運彩色印刷製版有限公司前後任法定代理人戊○○、己○○出具之弘
      運彩色印刷製版有限公司出具之證明書一份可參。
（五）證人庚○○為斗南國小退休人事管理員，其於八十八年退休前都常去系爭宿舍
      欣賞原告書法作品，退休後也曾在系爭宿舍門口與原告打招呼；證人辛○為斗
      南國小退休教師，為系爭宿舍之鄰居（一五一號），居住宿舍期間常至系爭宿
      舍喝茶，與原告常有往來接觸，原告本都住在宿舍，後來因其配偶住院，就在
      臺北與斗南間來來回回，花草也無心整理等情，業據證人庚○○、辛○證稱在
      卷，並有證人庚○○、辛○出具之證明書一份可稽。
（六）證人壬○○為記者，亦為雲林縣記者公會理事長，常去系爭宿舍找原告，原告
      若有開書法展則較常去採訪，原告確實有住在系爭宿舍，也在該處遇過原告配
      偶一節，據證人壬○○證述明確，並有證人壬○○之證明書一份足佐。
（七）證人癸○○地政士，亦為雲林縣斗南鎮調解委員會委員，要去地政事務所經過
      系爭宿舍時，就會進去泡茶，並鼓吹原告買房屋，去年及前年都有去系爭宿舍
      ，以寢具、家具之擺設來看，原告確有居住之事實，據證人癸○○證稱屬實，
      並有證人癸○○出具之證明書一份可稽。
（八）另有證人子○○○出具之證明書一份可稽。又原告所使用之工作室房屋所有權
      人為己○○，並非原告。往來書信所書寫地址均為雲林縣斗南鎮○○路一四七
      號，即系爭宿舍地址，均可充分證明原告確有「居住之事實」。
（九）管區警員丑○○曾分別於九十年二月二十二日、九十年六月五日、九十年八月
      二十九日、九十年十一月三日、九十一年二月七日、九十一年六月二十一日、
      九十一年十月二十日、九十二年三月十日至系爭宿舍訪查共八次，並經警員丑
      ○○（原名葉志明）簽章無誤，有戶口名簿上之家戶訪問簽章表為證。又證人
      丑○○警員於　釣院訊問時證稱：戶訪是每次有戶訪事實時才簽一次名，不會
      連沒有遇到人的也算，而一次簽好幾次名；大約三至四個月作一次戶訪，戶訪
      時有空會進入系爭宿舍坐坐；戶訪一次大約排三至六戶，但原告與隔壁鄰居的
      時間會不一樣等語，均可證明原告確有居住之事實。至於被告對該家戶訪問簽
      章有所質疑乙節，惟查：(1)雖被告懷疑：該戶口訪問簽章為事後補簽云云。惟
      此乃因原告先前並未注意到上開戶口訪問簽章表可為佐證，後經友人提醒後，
      才去找出戶口名簿加以影印，始於九十一年十一月一日雲林縣住福會會議時，
      送與會人員參考，絕無事後補簽之事，況斗南國小亦曾向雲林縣警察局斗南分
      局發函查證過，斗南分局即以公函函復，上開戶口訪問簽章表及斗南分局之公
      函即屬公文書，依民事訴訟法第三百五十五條第一項之規定，推定其為真正，
      此為行政訴訟法第一百三十六條所準用，故被告若質疑其有補簽、造假嫌疑，
      應由被告舉證證明之，不得任意空口誣指，損傷警政機關之公信力。更何況警
      員丑○○亦到庭證述明確，不容被告任意空口懷疑。(2)又被告認為：戶口訪問
      簽章表上之簽章日期九十年六月五日，正為原告之配偶洪秀璧在臺北國泰醫院
      手術之日，依常理原告應在臺北。經查，原告之配偶洪秀璧骨折，於九十年六
      月三日經原告偕子、媳、女送臺北國泰醫院醫治，因國泰醫院副院長兼骨科主
      任沈博文為原告學生，向原告保證會妥善照料師母，且原告之兒子陳憲智、女
      兒陳陛齡及女婿均居住於台北市，均能就近照顧，而原告年事已高，長期留在
      醫院有所不便，故乃請求原告返回斗南，其後原告會不定時至國泰醫院探視，
      是於配偶洪秀璧住院期間，有多次往返於台北及斗南之間。九十年六月五日手
      術當日，因有學生醫師及子女可在場照顧，又配偶洪秀璧之骨折雖屬麻煩而須
      長期復健，但並無生命危險，是以當日原告並無至國泰醫院之必要，當日原告
      確在斗南系爭宿舍。(3)再者，系爭宿舍戶口訪問簽章表與鄰居廖秋良之戶口簽
      章表日期完全不一致，此乃因有時住戶無人在家，有時警員另有勤務等因素造
      成，故鄰近地區或隔壁住戶之戶口訪問簽章表簽章日期常因上開事實上之困難
      而不一致，此實常見之事。(4)證人丑○○雖於準備程序時證稱：九十年六月五
      日是我原來行事曆預定的日期，但是當天沒有遇到原告，並不是實際當天查訪
      的日期等語，惟家戶訪問簽章係由證人丑○○警員填寫，葉警員會填寫何日訪
      查，並非原告所能干涉，而原告在收回該簽章表時只注意警員有簽章並未詳細
      查看警員填寫之日期，況且本部分之重點應係在原告於該段時間是否有居住之
      事實，而非於被告勘驗該日或九十年六月五日該日原告是否有居住而已。再觀
      之丑○○警員之證言：戶訪是每次有戶訪事實時才簽一次名，不會連沒有遇到
      人的也算、而一次簽好幾次名情形；戶訪一次大約排三至六戶，但原告與隔壁
      鄰居之戶訪次數有八次之多，而貼紙通知之情形僅有二至三次，故有五至六次
      在其查訪時，原告居住的時間會不一樣，去戶訪因原告不在家而貼紙通知之情
      形，約有二至三次等語，可證葉警員每次家戶訪問均是確實訪查，並無虛偽灌
      水之情形，可見原告確實居住在系爭宿舍內無訛。至於該貼紙通知之
      二、三次，或係原告外出辦事，或北上照顧髮妻，其後返家再與葉警員聯絡而
      接受訪查，但原告仍有久住之意思及居住之事實，則足可認定。
（十）斗南國小因對於起訴狀附件十五之戶口名簿上之家戶訪問簽章表表示存疑，故
      向雲林縣警察局斗南分局查詢原告之戶口訪查紀錄，經雲林縣警察局斗南分局
      九十一年十二月三十日斗警動字第０九一００一三二一０號函覆，說明第二點
      即記載「該警勤區警員丑○○表示：自九十年元月三日接任該警勤區後，戶口
      查察時，其戶口名簿均由陳民（指原告）本人交付查簽，且發現其屋內有擺設
      寢具及生活起居各項設備」等語。上開函文既屬公文書，其內容之真實性不容
      懷疑，是從該函文內容，益徵原告確有居住系爭宿舍之事實。至於該公函說明
      三雖記載：戶口訪問簽章表係本分局上級單位作為業務考勤之用，並非作為民
      眾有無居住事實之佐證等語，然戶口訪問簽章表既係作為斗南分局上級單位業
      務考勤之用，則其性質係屬公文書足可認定。又其記載之內容若可證明本案之
      事實上爭點，自具有證據上之適格，得成為本案行政訴訟之證據，不因其有上
      開記載而有所不同，上開記載顯係誤會行政訴訟程序上證據能力之概念，更何
      況證人丑○○警員業已到庭證稱此項記載為真實。
五、補助費之金額計算乃依「中央各機關學校國有眷舍房地處理辦法」第七條，以合
    法現住人身分自行遷出者，按核定騰空標售時之貸款標準給予一次補助費。又依
    行政院八十二年五月二十七日臺八十二人律政一七八八五號「中央公教人員購置
    住宅貸款標準暨有關事項」函，說明一、（一）規定，薦任官等最高給付一次補
    助費一百八十萬元。原告為斗南國小校師兼教務主任，薪額俸給為五百點，至七
    十六年九月間以該職退休，是原告之薪額俸給經換算後相當薦任官等，應可領取
    一次補助費一百八十萬元無誤。
貳、被告答辯意旨略謂：
一、本件原告為斗南國小退休教師，於任職時獲配住爭訟之眷舍，斗南國小於八十五
    年間開始處理經管眷舍房地「騰空標售」，依據「中央機關學校國有眷舍房地處
    理辦法」第三條所稱合法現住人應合於下列各款規定，（一）於七十二年五月一
    日以前依法配 (借)住眷屬宿舍。（二）為現職人員、退休人員、資遣人員或其
    遺眷。（三）有居住之事實。（四）未曾獲政府各類輔助購置住宅。（五）非調
    職、轉任、辭職、解僱、解聘（含不續僱、不續聘）、撤職或免職人員。（六）
    有續住之資格。（七）所居住之眷舍仍屬配（借）住機關管有等條件；並以合法
    現住人身份自行遷出者，如經審核現住戶資格認定符合上述規定，得依前述第七
    條規定按核定騰空標售時之貸款標準給予一次補助費。斗南國小於九十年十二月
    十七日審核原告居住眷舍並於九十年十二月二十五日函報審核眷舍報告表予被告
    ，被告本於主管機關職權，於九十一年一月二十四日派員會同斗南國小人員實地
    會勘並拍照存證，經會勘結果與斗南國小函報事實相符，原告無居住之事實與續
    住之資格。原告不服於九十一年九月提出申復書，經斗南國小對所提各項異議及
    佐證之答覆處理意見：申復人仍不具「合法現住人」之資格並函報被告，被告於
    九十一年十一月一日召開本縣九十一年度第一次住福會議將該處理意見列入會議
    提案之一，經會議決議同斗南國小處理意見，原告仍不具「合法現住人」之資格
    ，並循行政程序呈奉縣長核定後函知經管機關斗南國小。
二、合法現住人之認定乃管理機關之權責，管理機關斗南國小於八十八年四月二十一
    日向被告請示「合法現住人」認定疑義後，除進行宿舍勘查外，並多次函文各住
    戶及相關機關進行戶籍、水電、警察巡查紀錄等各項資料之搜集後，向被告呈報
    「眷舍報告表」中，原告（甲○○）合法現住人資格第三欄居住之事實及第六欄
    續住之資格記載為「否」，被告於九十一年一月二十四派員會同勘驗，行政程序
    法第四十二條第二項固規定：「勘驗時應通知當事人到場。但不能通知者，不在
    此限」。因勘驗宿舍之目的在查證原告是否有「居住之事實」，是被告之派員會
    同勘驗無通知原告到場，亦符合行政程序法第四十二條後段「．．．不能通知者
    」之規定，其理由如下：(1)被告勘驗斗南國小之十間眷舍，乃騰空標售案中認定
    合法現住人之必要及確認程序，依據管理機關斗南國小九十年十二月十七日之眷
    舍報告表，承辦人簽會各相關局室進行之行政程序，亦如前述：因進行的是事實
    的查證，不但「不宜通知」，且在論理及經驗法則之判斷下，應符合「不能通知
    」之合法限制，以免有影響勘驗正確之嫌。(2)被告之勘驗，乃對斗南國小呈報各
    眷舍合法現住人審查部份進行確認，此一勘驗之「當事人」乃應指「斗南國小」
    而非原告，故依行政程序法之規定，未事先通知斗南國小，而採當場要求總務主
    任及事務組長會同勘驗，程序屬完全合法。(3)原告當時如有居住在此眷舍，勘驗
    時小組人員必然會請其和斗南國小承辦人員一起會同入內勘查，但勘驗當日原告
    眷舍大門深鎖，屋外雜草叢生，依論理及經驗之法則判斷事情之真偽，故同意管
    理機關「無居住事實」之認定。(4)管理機關依被告函示加強「合法現住人」之審
    核，自八十八年起做相關「合法現住人」之請示起，有關「合法現住人」之認定
    及要求配合部份「戶籍、水電收據」均多次函文原告，原告應早知學校及縣府正
    在進行「合法現住人」之勘查與認定，而非原告所言之突襲檢查之心態。(5)原告
    曾向陳劍松立法委員陳情並向被告提出申復，要求另行勘驗，被告於九十一年十
    一月一日召開「住福會」，邀請原告及斗南國小列席說明，最後決議仍予駁回，
    且依管理機關八十九年及九十年之眷舍報告表記載，原告雖有物品放置屋內，庭
    院有種花，但均無居住事實，顯見其只有佔用想續住但無居住事實，而如前述之
    勘查結果、水電及各項佐證均證實「佔用」，如再行勘查，其正確性存疑，已無
    必要。
三、斗南國小八十九年八月三十日「眷舍現住人清冊」記載「學校經費不足，無法編
    列宿舍修繕費，住戶有安全顧慮，東西放置室內，有續住之意，目前未居住」，
    九十年十二月十七日「眷舍報告表」記載「合法現住人各款規定第三項居住事實
    及第六項續住資格註記為否，其餘五項為是」，管理機關意見第二項記載「庭院
    目前有種花」，不僅列出對原告不利之部分「未居住」，也列出有利的部分「東
    西放置室內，有續住之意，庭院目前有種花．．．」等，符合行政程序法第三十
    六條規定對當事人有利及不利事項，一律注意之情事。又斗南國小總務人員未到
    過原告宿舍內調查實際使用狀況，原因為：(1)原告並未在眷舍居住，所以眷舍雖
    在東校門對面，總務人員平時均不見原告在其眷舍及校園出入，如有實際居住，
    長達數年怎可能均無交集，此為校方判斷原告無居住之證據之一，再以學校和原
    告公文往返均以「雲林縣斗南鎮○市○街四五號」住所寄發，足見原告無居住於
    系爭眷舍。(2)原告眷舍平日大門深鎖，在部分時段曾雇工整理庭院盆栽，只保持
    「佔用」狀態，學校曾多次行文要求原告簽訂借用合約，提供戶籍資料、水電資
    料，原告均置之不理。(3)在被告勘驗前，原告也從未邀請總務人員進內查看，勘
    查後原告雖多次邀請，但管理機關認為其眷舍內外環境已經過整理，為免困擾，
    只好婉謝。
四、原告若有在眷舍居住之事實，又何需自八十五年起即委託他人照顧住宅及盆景來
    保持「占用狀態」，又為何於被告勘查時「雜草叢生」？又如原告所言「因參展
    、配偶住院」經常在外，亦間接證實原告此段時間未居住宿舍之事實，而不符合
    住福會九十一年九月二十七日住福配字第０九一０三一七二四六號函釋：「合法
    現住人是否有居住之事實，是指一年內居留合計滿一八三天者」之規定。又原告
    眷舍目前外觀狀態，的確優於其他相鄰破舊的眷舍（據原告稱七十九年曾整修）
    ，但居住事實之認定，已如前述，不能據此一項「眷舍狀態良好」即可認定。是
    原告是否居住之事實，自應依會勘認定。原告佔用宿舍多年，意圖在騰空標售案
    中以合法現住人資格領取補償費，但承辦之公務人員依法行政，審核合法現住人
    資格，並據實填報眷舍報告表，並無不合。
五、依原告戶籍資料所示，原告於七十六年八月十七日遷出，八十二年一月二十日再
    遷入系爭眷舍，但並不代表原告有在此居住之事實；又據斗南國小向台灣電力公
    司查證之所有宿舍用戶八十八年十一月至九十年一月用電紀錄，比較原告及隔壁
    李春美居住之眷舍，同為兩口之家，差距甚大，其若有居住事實，何以此兩年均
    僅繳納基本費？足見並無用電甚明；再向台灣省自來水公司查證之所有宿舍用戶
    九十年用水紀錄，原告雖有用水紀錄，但遠低於有居住事實之眷戶，從水電使用
    紀錄，可證實原告只有雇工管理庭院花木（澆水），並無居住之事實。另原告提
    出之「戶口訪問簽章表」有下列疑點：(1)原告提出之戶口訪查紀錄簽章表日期為
    九十年二月至九十一年六月，但原告自九十一年八月起即進行各項申復動作均未
    提出，至九十一年十一月一日住福會時才於會場提出，有事後補簽之嫌。(2)原告
    提出之「戶口訪查紀錄」九十年六月五日警員之簽章，依原告提出之農民健康保
    險殘廢診斷書所載，該日係原告配偶住院「接受開放性整復內固定手術」，原告
    人應在台北，而戶口訪查卻有紀錄，其證據力令人存疑？(3)原告之戶口簽章表和
    隔壁廖秋良之戶口簽章表，日期完全不一致，不符常理，依實務判斷，警員可能
    事後受託補簽。蓋訪查日期九十年二月二十二日、同年六月五日、同年八月二十
    九日、同年十一月三日及九十一年六月二十一日之工作紀錄簿（出入登記簿）外
    出事由及前往地點記載勤查，並無原告所配住之宿舍。又九十一年二月七日訪查
    日期之勤務分配表記載警員丑○○（原名葉志明）輪休，為何還有家戶訪查簽章
    ？是其所為之證言顯有不實。(4)至雲林縣斗南分局九十一年十二月三十日斗警動
    字第０九一００一三二一０號函，家戶訪問簽章表係分局上級單位作為業務考勤
    之用，並非作為民眾有無居住事實之佐證。
六、對證人之證言表示意見如下：(1)證人丙○○之證明書及其結證稱曾於七十九年修
    繕原告眷舍等語，並不足以證明十年後原告有居住之事實。(2)證人丁○○之證明
    書及其證稱有幫原告照顧庭院花木等情，依斗南國小「眷舍報告表」註記原告庭
    園有種花，和原告提出之證明相符，但若原告人有在眷舍居住之事實，何需自八
    十五年起即委託他人照顧住宅及盆景，又何以被告勘查時雜草叢生？(3)弘運彩色
    製版有限公司原負責人己○○乃原告之兒媳，現負責人戊○○亦和己○○有親屬
    關係，其所出具之證明書內容所載顯有可疑。(4)證人辛○同為佔用宿舍「不符合
    合法現住人」資格之眷戶，和原告站同一陣線爭取權益者，其所為之證言及出具
    之證明書，應不具公信力；至於證人庚○○稱曾受被告邀請至其宿舍，且宿舍內
    陳設良好，乃基於同事情誼簽具證明書，但其所照之照片經查證為九十一年九月
    一日所拍攝，故其所為之證言及所書立之證明書並不可採。又斗南國小人事承辦
    人員陳智惠，證實退休人員三節慰問金均是由其親自至「斗南鎮○市○街四五號
    」交付原告本人。(5)壬○○、癸○○之證明書，由原告繕打制式證詞，邀請友人
    簽名，其證據力令人存疑？(6)子○○○於九十一年八月始就任西歧里里長，何能
    以里長身份證明原告九十一年一月以前有居住之事實？又經訪談魏里長，其認為
    證明書違背其本意，應係九十一年八月一日就職後曾見原告在宿舍出入，並不足
    採。
七、末查，管理機關斗南國小及被告與原告連繫之信封及公文，地址均是：雲林縣斗
    至南鎮○市○街四十五號，而非原告提供之眷舍地址。至斗南國小八十六年十一
    月二十四日雲斗南國小總字第三０二五號函「本校宿舍屬危險建物，應依規定報
    廢拆除，請各現住戶員工同仁設法自行遷出，以策安全」，管理機關斗南國小解
    釋其文為審計部糾正之例行函文，主旨僅為要求住戶簽訂「借用契約」而已。綜
    上所述：被告對合法現住人之認定，是符合論理及經驗法則，來判斷事實之真偽
    。
　　理  由
一、按「行政院為推行輔助中央公教人員購置住宅政策，處理中央各機關學校（以下
    簡稱各機關學校）國有眷舍房地（以下簡稱眷舍房地），特訂定本辦法。」「本
    辦法所稱合法現住人，應合於下列各款之規定：一、於七十二年五月一日以前依
    法配（借）住眷屬宿舍。二、為現職人員、退休人員、資遣人員或其遺眷。三、
    有居住之事實。四、未曾獲政府各類輔助購置住宅。五、非調職、轉任、辭職、
    解僱、解聘（含不續僱、不續聘）、撤職或免職人員。六、有續住之資格。七、
    所居住之眷舍仍屬配（借）住機關管有。前項第二款所稱遺眷，指原配（借）住
    人之父母、未再婚之配偶或未婚之未成年子女。」「辦理騰空標售之眷舍合法現
    住人，自行政院核定之日起六個月內自行遷出者，由住福會按核定騰空標售時之
    貸款標準給予一次補助費，不再給予輔購住宅及搬遷補助費、房租補助費及其他
    優惠，並不得再申請借住宿舍。前項一次補助費為處理眷舍房地直接費用，在中
    央公務人員購置住宅貸款基金（以下簡稱住宅貸款基金）項下列支。」「辦理騰
    空標售之眷舍合法現住人，未依前條第一項規定期限遷出者，由管理機關循訴訟
    程序辦理，並取銷其輔購住宅之資格，且不得請領一次補助費及申請借住宿舍。
    」「國營事業機構，對於其眷舍房地之處理，除另有規定外，悉依本辦法辦理。
    各級地方政府，對於其眷舍房地之處理，得參照本辦法規定辦理。」中央各機關
    學校國有眷舍房地處理辦法第一條、第三條、第七條、第八條及第十六條第二項
    分別定有明文。查中央各機關學校國有眷舍房地處理辦法乃行政院基於處理中央
    各機關學校國有眷舍房地之需要，依職權所訂定細節性及技術性之行政規則，其
    第十六條第二項復明文規定：「各級地方政府，對於其眷舍房地之處理，得參照
    本辦法規定辦理」，是關於系爭眷舍房地之處理，被告自得援中央各機關學校國
    有眷舍房地處理辦法為依據，合先敘明。
二、原告為斗南國小退休教師，於任職時獲配居住雲林縣斗南鎮○○路一四七號眷舍
    ，斗南國小於八十五年間因處理經管眷舍房地「騰空標售」事宜，對於符合「中
    央機關學校國有眷舍房地處理辦法」第三條規定之合法現住人身分自行遷出者，
    再依第七條規定按核定騰空標售時之貸款標準給予一次補助費，乃對現住戶資格
    予以認定。嗣斗南國小於九十年十二月十七日審核原告無繼續居住眷舍之事實，
    並於九十年十二月二十五日函報審核眷舍報告表予被告，被告遂於九十一年一月
    二十四日由其行政室、人事室等單位派員會同斗南國小總務主任、庶務組長一同
    實地會勘並拍照存證，認原告無居住之事實與續住之資格；被告乃於九十一年五
    月一日以九一府行庶字第九一一００００二九三號函請斗南國小就符合規定者填
    寫具結書、收據、印領清冊後，逕送被告辦理核發補助費；斗南國小並於九十一
    年五月十七日以九一雲斗南國小總字第七二二號函將上述被告函文轉送原告。嗣
    原告於九十一年九月提出申復書，請求被告一次發給原告宿舍遷讓補助費一百八
    十萬元。經斗南國小提出處理意見表示：申復人仍不具「合法現住人」之資格函
    復被告，被告復於九十一年十一月一日召開雲林縣九十一年度第一次住福會會議
    將該處理意見列入會議提案之一，經會議決議同斗南國小處理意見，原告仍不具
    「合法現住人」之資格，被告乃以九十一年十一月二十二日九一府人給字第九一
    一二００四九九七號函檢送住福會會議決議，否准原告一次發給宿舍遷讓補助費
    之請求之事實，固有斗南國小九十年十二月十七日管理縣有眷舍報告表、照片、
    原告申復書等附於原處分卷可稽，惟查：
  (一)按中央各機關學校國有眷舍房地處理辦法第七條第一項所以規定：「辦理騰空標
    售之眷舍合法現住人，自行政院核定之日起六個月內自行遷出者，由住福會按核
    定騰空標售時之貸款標準給予一次補助費，不再給予輔購住宅及搬遷補助費、房
    租補助費及其他優惠，並不得再申請借住宿舍。」乃因中央各機關學校國有眷舍
    房地處理辦法本即具有「加速處理國有眷舍，處理所得挹注住宅貸款基金，以推
    行輔助中央公務人員購置住宅政策，輔助其購置住宅，安定中央公務人員生活」
    之目的，是眷舍房地如奉核定辦理騰空標售，則本於前述輔助購宅之目的，並作
    為鼓勵搬遷之誘因，故有此條給予「合法現住人」一次補助費之規定。是行政院
    人事行政局乃以八十六年八月七日（八六）局住福字第二六九二二號函釋示關於
    合法現住人應具備之條件，即「（一）須在一定時間以前配住『眷屬宿舍』者：
    以民國七十二年五月一日前（即七十二年四月二十九日修正發布之事務管理規則
    生效日前），經各機關依法核准配住『眷屬宿舍』有案，並備有證明文件者為限
    。非法占用人員不包括在內。（二）須為『現職人員』、『退休人員』或『遺眷
    』：居住上述經依法核准配住『眷屬宿舍』之人，以『現職人員』及合於續住規
    定之『退休人員』或『遺眷』為限。又『遺眷』僅以原配住人之父母、配偶及未
    成年子女為限。（三）須有居住之事實：居住上述『眷屬宿舍』之人，需有『現
    住』及『續住』該『眷舍』之事實，如已無居住需要或無居住事實，應自動遷還
    眷舍。眷舍經管機關並應負責查察，如發現該眷舍有空置或租（借）他人使用者
    ，應即收回，並不得再予借用『宿舍』。（四）須未曾輔購住宅：合於上述規定
    居住眷屬宿舍之人及其配偶，需未曾獲政府輔助購置住宅。如於居住『眷屬宿舍
    』期間，任何一方獲政府各類輔助購置住宅，應即遷還所住眷舍；如於眷舍改建
    期間，任何一方獲政府各類輔助購置住宅，應即停發施工期間之房租補助費。另
    居住眷屬宿舍之人，如屬『遺眷續住』，且該合法續住之遺眷不只一人時，其中
    任何一人，獲政府各類輔助購置住宅時，其他以遺眷身分共同居住之人，亦應即
    遷還眷舍，並停發施工期間之房租補助費。（五）須非調職、離職、撤職，免職
    人員：合於上述規定居住眷屬宿舍之人，如為『現職人員』，其有調職、離職情
    事者，應在三個月內遷出眷舍；受撤職、免職處分者，應在一個月內遷出，本人
    及眷屬均不得續住，若不如期遷出，即屬非法占住。（六）須有續住之資格：合
    於上述規定居住眷屬宿舍之人，如於『居住』或『續住』期間發生死亡或子女已
    成年之事實，致已無具有續住資格之人時，機關應即收回該配住之眷舍。其他不
    具續住資格之眷屬或他人有占住情形者，即屬非法。（七）須產權仍屬配住機關
    所有：合於上述規定居住眷屬宿舍之人，在『居住』或『續住』期間，其所住眷
    舍經核定辦理『就地改建』、『騰空標售』或眷舍管理機關因發展需要報准拆除
    其所住眷舍者，以該眷舍產權屬於原配住機關所有者為限，方具申請參加該改建
    住宅配售之資格。按輔助公教人員購置住宅，乃政府之福利措施，未可視為權利
    ，合再予說明。．．．．．．。」查此函釋乃行政院人事行政局本於其職權所為
    闡明法規原意之釋示，核與上述中央各機關學校國有眷舍房地處理辦法規定意旨
    相符，爰予援用。
  (二)原告為斗南國小退休教師，於任職時獲配居住系爭眷舍，嗣系爭眷舍所在之斗南
    國小眷舍改建案，於七十年間開始進行，原本規畫為「就地改建」，後又有「就
    地改建」和「騰空標售」兩派意見，即於八十五年三月間各眷戶（十一戶）均有
    提出具結書，其中七戶主張為騰空標售，四戶主張為就地改建；嗣於八十六年一
    月三日眷舍座談會後，各眷戶（九戶）始均提出具結書同意「騰空標售」，切結
    書載明「．．．自願放棄承購改建住宅及借住宿舍，且能立即騰空眷舍，請領一
    次補助費」，於八十六年一月三日舉行宿舍改建座談會亦作成相同結論；然經斗
    南國小以八十六年十二月三日八六雲斗南國小總字三二九三號函向被告呈報「騰
    空標售」，至該年年底斗南國小才又接獲指示呈報「計畫大綱」，再經各項產權
    分割及「合法現住人」認定，數次呈報「計畫大綱」，至九十一年五月方定案。
    又因「合法現住人」之認定乃管理機關斗南國小之權責，故斗南國小乃分別進行
    清查，於八十九年八月間勘驗系爭眷舍時，現住人居住狀況欄載明「學校經費不
    足，無法編列宿舍修繕費，住戶有安全顧慮，東西放置室內，有續住之意，目前
    未居住。」等語，並有照片（詳原告九十二年二月二十三日補充理由狀附件二）
    為憑，依照片所示，系爭眷舍庭院花木整齊完整，並非無人居住現象。該校復於
    九十年八月六日所為清查，仍為相同記載，是依此清查紀錄所載，難認原告無居
    住於系爭眷舍之情形。況原告原均居住於系爭眷舍，因斗南國小未給予維修，原
    告乃於七十九年間雇工整修系爭眷舍房間地板、天花板、樑柱等情，業經證人丙
    ○○到庭結證屬實，並經本院實地勘驗無訛，製有勘驗筆錄及照片在卷可佐；又
    原告確有居住於系爭眷舍之事實，亦據證人丁○○、楊素貞、辛○、壬○○、癸
    ○○結證屬實；即雲林縣警察局斗南分局斗南派出所員警戶口查察，均由原告將
    戶口名簿交付警員丑○○（原名葉志明）簽名，亦經證人丑○○到院結證稱：「
    我去查訪時，當事人如果不在家，第一次我會改日再前往；第二次不在家時，我
    會貼紙條請他跟我聯絡，我再安排時間作戶訪（到家裡面去），作戶訪時，會在
    戶口名簿後面的簽章表上簽名。」「（問：九十、九十一年間是否有去原告宿舍
    處作戶訪？多久去一次？）大約三個月到四個月作一次，戶訪時有空會進去原告
    家中坐坐。」「〔問：（提示處分卷附件十四戶口名簿影本）是否你所製作？）
    是我簽字沒錯。」「戶訪是每次有戶訪事實時才簽一次名，不會．．．一次簽好
    幾個名。」「我是依照我勤務表的時間查簽。」等語，並有前揭分局九十一年十
    二月三十日斗警動字第０九一００一三二一０號函及原告戶口名簿家戶訪問簽章
    表在卷可稽，依此公文書之記載，推定為真正，足見原告確有居住系爭眷舍之事
    實。被告以家戶訪問簽章表係事後補簽云云，並不足採。
  (三)「行政機關為瞭解事實真相，得實施勘驗。勘驗時應通知當事人到場。但不能通
    知者，不在此限。」行政程序法第四十二條定有明文。經查，本件被告於九十一
    年一月二十四日由其行政室、人事室等單位派員會同斗南國小總務主任、庶務組
    長實地會勘時，並未通知原告到場，且無事實上有困難無法通知當事人之情形，
    為被告所不否認，是其所為之勘驗行為，顯有瑕庛；至其所稱本件被告及斗南國
    小勘驗之目的屬查證是否有「居住之事實」，屬於事實之調查，不宜通知原告云
    云，容有誤解法律規定之精神，並不足採；況被告等於實施勘驗時，並未實際進
    入屋內詳查，僅於系爭房屋外拍攝照片，認系爭房屋外花木有雜亂情形，即遽認
    原告並未實際居住於系爭房屋，亦有速斷；再以被告承辦人員僅以往來公文均寄
    往原告媳婦所有之雲林縣斗南鎮○市○街四十五號，即主觀認原告並未居住於系
    爭房屋，惟於寄往前揭地址之公文並未先向系爭房屋所在地址送達無果後，再行
    向雲林縣斗南鎮○市○街四十五號送達，為被告訴訟代理人所自承在卷（詳本院
    九十三年三月九日言詞辯論筆錄），是被告以此主觀認定原告並無實際居住事實
    ，亦有未合。
  (四)至被告主張原告之妻於九十年六月至九十一年一月間於台北接受三次手術，縱如
    原告所述「其妻每次手術後，大部分均住在台北市士林區兒子家修養，偶而回斗
    南」，亦間接證實原告此段時間未居住宿舍之事實，而不符合住福會九十一年九
    月二十七日住福配字第０九一０三一七二四六號函釋：「合法現住人是否有居住
    之事實，是指一年內居留合計滿一八三天者」之規定云云；然查，原告之妻洪秀
    璧因右橈骨及尺骨近端粉碎性骨折於九十年六月三日住院手術（九十年六月三日
    至九十年六月九日）、復於九十年六月十七日至九十年六月二十二日住院作整復
    及修骨手術、又於九十一年一月三日至九十一年一月十四日住院再手術拔除鋼釘
    ，至九十一年六月六日治療終止期間並有二十一次門診診療，有財團法人國泰綜
    合醫院診斷書在卷可佐，是於原告配偶住院期間原告縱或至台北照顧，亦屬當然
    ，要難以此即推論原告無居住之事實；更何況被告亦無法舉證證明原告於一年內
    居住於系爭眷舍之時間有未滿一百八十三天之情事，遽以住福會前揭函認原告居
    住未滿一百八十三天為由，否准原告之請求，亦有未合。
  (五)又被告據斗南國小向台灣電力公司查證系爭所有宿舍用戶八十八年十一月至九十
    年一月用電紀錄，原告於該二年度之用電量均是基本費，對照同為二口之家之隔
    壁眷戶李春美，相距甚大？另向台灣省自來水公司調閱原告九十年度用水紀錄，
    亦均遠低於有居住事實之眷戶，從水電使用紀錄，可證實原告只有僱工管理庭院
    花木（澆水），並無居住之事實云云；惟查，是否居住之事實與水電之使用固有
    關連，惟尚非唯一之標準，尚須考量使用人之習慣等等，本件原告自承除居住系
    爭眷舍外，平日亦於距系爭眷舍約三百五十公尺遠之雲林縣斗南鎮○市○街四十
    五號設立「山河書齊」工作室，以便白天專心書法創作，且系爭眷舍平日僅原告
    一人居住使用，則其使用水電之度數自較終日居住使用者少，應屬合理，被告以
    原告使用水電之費用與隔鄰之李春美比較相對減少，即推論原告未居住於系爭眷
    舍，亦非的論，並不足採。
三、綜上所述，原告於九十一年九月提出申復書，請求被告一次發給原告宿舍遷讓補
    助費一百八十萬元，被告以原告不具「合法現住人」之資格，否准原告一次發給
    宿舍遷讓補助費之請求，即有未合；訴願決定亦予維持，亦有違誤。原告起訴意
    旨指摘求為均予撤銷，為有理由。又原告之訴雖有理由，惟本件原告請求一次補
    償金額多少，尚應由被告依相關規定予以審查，涉及被告機關之行政裁量決定，
    應由被告遵照本院判決之法律見解對於原告作成適法決定。是此部分原告之請求
    應予駁回。本件事證已明，兩造其餘攻擊防禦方法，與本件判決結果不生影響，
    爰不予以論述，併此敘明。
據上論結，本件原告之訴為一部有理由，一部無理由，爰依行政訴訟法第二百條第二
款、第四款、第一百零四條，民事訴訟法第七十九條但書，判決如主文。
中　　　華　　　民　　　國    九十三　　年　  　三　　　月　　二十三　　日
                              高雄高等行政法院第三庭
                                          審判長法官   江幸垠
　      　　　　　　　　　　　            法      官   李協明
     　   　　　　　　　　　　　          法      官   戴見草
右為正本係照原本作成。
如不服本判決，應於判決送達後二十日內向本院提出上訴書狀，其未表明上訴理由者
，應於提起上訴後二十日內向本院提出上訴理由書（須按對造人數附繕本）；如於本
判決宣示或公告後送達前提起上訴者，應於判決送達後二十日內補提上訴理由書（須
附繕本）。未表明上訴理由者，逕以裁定駁回。
提起上訴應預繳送達用雙掛號郵票七份（每份三十四元）。
中　　　華　　　民　　　國    九十三　　年　  　三　　　月　　二十三　　日
                                          法院書記官   嚴寶明
